---
title: "Análises do Sivep-Gripe (até 10/05/2021)"
author: "(Por Ana Carolina Moreno)"
date: "Relatório gerado em 13/05/2021 com dados atualizados até 10/05"
output: github_document
---

<!-- README.md is generated from README.Rmd. Please edit that file -->

```{r, include = FALSE, echo=F, message=F, warning=F}
knitr::opts_chunk$set(
  collapse = TRUE,
  comment = "#>"
)
```

###### Fonte: Sivep-Gripe (Ministério da Saúde): [link para o OpenDatasus](opendatasus.saude.gov.br/)

<!-- badges: start -->
<!-- badges: end -->

Essa página contém análises de dados de casos confirmados de Covid-19 no Estado de São Paulo.

```{r ggplot_covid_sp_dia1, echo=F, message=F, warning=F}

library(tidyverse)
library(lubridate)
library(ggplot2)
library(tidylog)


trace(grDevices::png, quote({
  if (missing(type) && missing(antialias)) {
    type <- "cairo-png"
    antialias <- "subpixel"
  }
}), print = FALSE)

ggplot_covid_sp_dia <- read_rds("data/covid_sp_dia.rds") %>%
  pivot_longer(cols = c(internacoes, mortes), names_to = "categoria", values_to = "valor") %>%
  ggplot(aes(x=data, y=valor, group=categoria, colour=categoria))+
  geom_line(size = 1)+
  labs(
    title = "Internações por SRAG e mortes confirmadas por Covid-19",
    subtitle = "Total por data de ocorrência no Estado de SP",
    caption = "Fonte: Sivep-Gripe (Ministério da Saúde)",
    y = "total por dia",
    x = "data"
  )+
  scale_color_manual(
    values=c("#3D748F", "#a80000"),
    labels = c("Novas internações", "Novas mortes")
  )+
  theme(
    plot.background = element_rect(fill = "white"),
    panel.background = element_rect(fill = "white", colour="grey"),
    panel.grid.major = element_line(colour = "grey", linetype = "dotted"),
    panel.grid.minor = element_line(colour = "grey", linetype = "dotted"),
    panel.grid.major.x = element_blank(),
    panel.grid.minor.x = element_blank(),
    panel.grid.minor.y = element_blank(),
    plot.caption = element_text(face = "italic"),
    legend.position="top",
    legend.title = element_blank()
  )+
  # Destaques para mostrar a data e o valor do pico de INTERNAÇÕES
  annotate(
    geom="text",
    x=as.Date("2021-03-01"),
    y=3116,
    label="22/03",
    size = 3) +
  annotate(
    geom="text",
    x=as.Date("2021-03-01"),
    y=2860,
    label="3.116",
    size = 3) +
  annotate(
    geom="point",
    x=as.Date("2021-03-22"),
    y=3116,
    size=3,
    shape=20,
    fill="black")+
  # Destaques para mostrar a data e o valor do pico de MORTES
  annotate(
    geom="text",
    x=as.Date("2021-03-10"),
    y=885,
    label="29/03",
    size = 3) +
  annotate(
    geom="text",
    x=as.Date("2021-03-10"),
    y=690,
    label="885",
    size = 3) +
  annotate(
    geom="point",
    x=as.Date("2021-03-29"),
    y=885,
    size=3,
    shape=20,
    fill="black")+
  # linhas vertical e horizontal
  geom_vline(xintercept=ymd("2021-04-08"), color="grey", size=0.2)+
  # retângulo de fundo cinza indicando o atraso de notificação
  annotate(
    "rect",
    xmin=as.Date("2021-04-08"),
    xmax=as.Date("2021-05-15"),
    ymin=-20,
    ymax=3000,
    alpha=0.2,
    color="transparent",
    fill="grey")+
  # destaque indicanddo o atraso de notificação
  annotate(
    "text",
    x = as.Date("2021-05-10"),
    y = 2100,
    label = "Atraso de notificação",
    color = "#666666",
    size = 3.5,
    angle = -90,
    fontface = "bold"
  )+
  # salvando uma versão do gráfico em formato .SVG para ser facilmente replicado no Illustrator
  ggsave('docs/grafico_covid_sp_dia_totalabsoluto.svg', dpi = 'retina',
         height = 8, width = 12, limitsize = F)
```

#### 1- TOTAL de internações e mortes por dia

* Linha vermelha: internações
* Linha verde: mortes
* Entre meados de março e o início de abril o Estado de SP registrou pelo menos 2 mil novos pacientes internados por dia; o pico atual é 3.116 em 22/03 (desde a atualização anterior esse número aumentou marginalmente)
* Já as mortes ficaram pelo menos acima de 500 por dia no período; o pico atual é 885 mortes ocorridas em 29/03 (o valor da atualização anterior era 859 mortes nesse dia)
* O gráfico dá indícios de que existe uma relação entre o aumento da pressão no sistema hospitalar provocou também um aumento do risco de morrer pela doença

(A área cinza indica a partir de quando os dados caem devido ao atraso de notificação, e ainda podem sofrer grandes mudanças nas próximas semanas)

```{r ggplot_covid_sp_dia2}

plot(ggplot_covid_sp_dia)
```

[Download da tabela em CSV](https://github.com/anacarolinamoreno/Analises_Sivep_2021-05-10/tree/master/docs/covid_sp_dia_absoluto.csv) | [Download da arte em SVG](https://github.com/anacarolinamoreno/Analises_Sivep_2021-05-10/tree/master/docs/grafico_covid_sp_dia_totalabsoluto.svg)


#### 2- MÉDIA MÓVEL de internações e mortes por dia

```{r ggplot_covid_sp_dia_media1, echo=F, message=F, warning=F}

ggplot_covid_sp_dia_media <- read_rds("data/covid_sp_dia_media.rds") %>%
  pivot_longer(cols = c(internacoes_mm7d, mortes_mm7d), names_to = "categoria", values_to = "valor") %>%
  ggplot(aes(x=data, y=valor, group=categoria, colour=categoria))+
  geom_line(size = 1)+
  labs(
    title = "Internações por SRAG e mortes confirmadas por Covid-19",
    subtitle = "Média móvel por data de ocorrência no Estado de SP",
    caption = "Fonte: Sivep-Gripe (Ministério da Saúde)",
    y = "total por dia",
    x = "data"
  )+
  scale_color_manual(
    values=c("#3D748F", "#a80000"),
    labels = c("Novas internações", "Novas mortes")
  )+
  theme(
    plot.background = element_rect(fill = "white"),
    panel.background = element_rect(fill = "white", colour="grey"),
    panel.grid.major = element_line(colour = "grey", linetype = "dotted"),
    panel.grid.minor = element_line(colour = "grey", linetype = "dotted"),
    panel.grid.major.x = element_blank(),
    panel.grid.minor.x = element_blank(),
    panel.grid.minor.y = element_blank(),
    plot.caption = element_text(face = "italic"),
    legend.position="top",
    legend.title = element_blank()
  )+
  # Destaques para mostrar a data e o valor do pico de INTERNAÇÕES
  annotate(
    geom="text",
    x=as.Date("2021-03-01"),
    y=2891,
    label="24/03",
    size = 3) +
  annotate(
    geom="text",
    x=as.Date("2021-03-01"),
    y=2680,
    label="2.891",
    size = 3) +
  annotate(
    geom="point",
    x=as.Date("2021-03-24"),
    y=2891,
    size=3,
    shape=20,
    fill="black")+
  # Destaques para mostrar a data e o valor do pico de MORTES
  annotate(
    geom="text",
    x=as.Date("2021-03-10"),
    y=857,
    label="29/03",
    size = 3) +
  annotate(
    geom="text",
    x=as.Date("2021-03-10"),
    y=690,
    label="857",
    size = 3) +
  annotate(
    geom="point",
    x=as.Date("2021-03-29"),
    y=857,
    size=3,
    shape=20,
    fill="black")+
  # linhas vertical e horizontal
  geom_vline(xintercept=ymd("2021-04-08"), color="grey", size=0.2)+
  # retângulo de fundo cinza indicando o atraso de notificação
  annotate(
    "rect",
    xmin=as.Date("2021-04-08"),
    xmax=as.Date("2021-05-15"),
    ymin=-20,
    ymax=3000,
    alpha=0.2,
    color="transparent",
    fill="grey")+
  # destaque indicanddo o atraso de notificação
  annotate(
    "text",
    x = as.Date("2021-05-10"),
    y = 2100,
    label = "Atraso de notificação",
    color = "#666666",
    size = 3.5,
    angle = -90,
    fontface = "bold"
  )+
  # salvando uma versão do gráfico em formato .SVG para ser facilmente replicado no Illustrator
  ggsave('docs/grafico_covid_sp_dia_mediamovel.svg', dpi = 'retina',
         height = 8, width = 12, limitsize = F)
```


* Linha vermelha: internações
* Linha verde: mortes
* O gráfico é o mesmo acima, mas está mais suavizado porque representa a média móvel de 7 dias
* O pico atual da média de internações segue sendo 24/03, com 2.852.
* O pico da média de mortes é 29/03, com 838 mortes diárias.

(A área cinza indica a partir de quando os dados caem devido ao atraso de notificação, e ainda podem sofrer grandes mudanças nas próximas semanas)

```{r ggplot_covid_sp_dia_media2, message=F, warning=F}


plot(ggplot_covid_sp_dia_media)
```

[Download da tabela em CSV](https://github.com/anacarolinamoreno/Analises_Sivep_2021-05-10/tree/master/docs/covid_sp_dia_media_movel.csv) | [Download da arte em SVG](https://github.com/anacarolinamoreno/Analises_Sivep_2021-05-10/tree/master/docs/grafico_covid_sp_dia_mediamovel.svg)



#### 3- MORTES por Covid por MÊS e por FAIXA ETÁRIA

```{r ggplot_covid_sp_idade1, echo=F, message=F, warning=F}


ggplot_obitos_covid_sp_idade_20 <- read_rds("data/obitos_covid_sp_idade_20.rds") %>%
  ggplot(aes(x=mes, y=mortes, group=faixa_etaria, color=faixa_etaria)) +
  # Definindo a forma do gráfico (nesse caso, gráfico de linhas)
  geom_line(size = 1)+
  # Definindo os textos ao redor do gráfico
  labs(
    title = "Mortes confirmadas por Covid-19 (Estado de SP)*",
    subtitle = "Total por FAIXA ETÁRIA e por MÊS DO ÓBITO",
    caption = "Fonte: Sivep-Gripe (Ministério da Saúde) // *Os dados de abril/2021 ainda são preliminares e podem aumentar",
    y = "total de mortes",
    x = "mês/ano"
  )+
  # Definindo as cores das linhas e os detalhes da legenda
  scale_color_manual(
    values=c("#9398B8", "#8BACBC", "#3D748F", "#a80000", "#7E0F08")
  )+
  geom_point()+
  geom_label(
    aes(label = mortes),
    nudge_y = 0.25,
    size = 2)+
  # Definindo cores e formas dos elementos de fundo do gráfico
  theme(
    plot.background = element_rect(fill = "white"),
    panel.background = element_rect(fill = "white", colour="grey"),
    panel.grid.major = element_line(colour = "grey", linetype = "dotted"),
    panel.grid.minor = element_line(colour = "grey", linetype = "dotted"),
    panel.grid.major.x = element_blank(),
    panel.grid.minor.x = element_blank(),
    panel.grid.minor.y = element_blank(),
    plot.caption = element_text(face = "italic"),
    legend.position = "top",
    legend.title = element_blank(),
    legend.text = element_text(size = 8, face = "bold"),
    legend.background = element_rect(fill="#EEEEEE",
                                     size=0.5, linetype="solid")
  )+
  # salvando uma versão do gráfico em formato .SVG para ser facilmente replicado no Illustrator
  ggsave('docs/grafico_obitos_covid_sp_idade_20.svg', dpi = 'retina',
         height = 8, width = 12, limitsize = F)
```

* Na atualização de 10/05 da Sivep, os dados de abril ainda são preliminares e, portanto, estão sujeitos a alterações, muito provavelmente para cima.
* No entanto, já é possível notar uma importante tendência: entre as faixas etárias de 40 a 59 anos, e de 20 a 39 anos, já existem mais mortes ocorridas em abril do que em março.
* Entre as duas faixas etárias de idosos (60 a 79 anos, e 80 anos ou mais), por enquanto abril ainda tem menos mortes registradas do que março.
* É possível que, para a faixa de 60 a 79 anos, isso ainda possa mudar, já que o total preliminar de abril já se aproxima do total de março, e os dados de abril só devem estar mais consolidados no início de junho.
* No entanto, entre as pessoas com 80 anos ou mais, o número de mortes ocorridas em abril é muito menor (até agora) do que o de março.
* **IMPORTANTE:** Isso AINDA não significa que estamos vendo o efeito da vacina, já que os dados ainda são muito preliminares.

```{r ggplot_covid_sp_idade2, message=F, warning=F}

plot(ggplot_obitos_covid_sp_idade_20)
```

[Download da tabela em CSV](https://github.com/anacarolinamoreno/Analises_Sivep_2021-05-10/tree/master/docs/obitos_covid_sp_mes_idade.csv) | [Download da arte em SVG](https://github.com/anacarolinamoreno/Analises_Sivep_2021-05-10/tree/master/docs/grafico_obitos_covid_sp_idade_20.svg)
